【裁判字號】    88,重上,485
【裁判日期】    891017
【裁判案由】    清償借款
【裁判全文】
臺灣高等法院民事判決                            八十八年度重上字第四八五號
    上  訴  人  甲○○
                乙○○
    共      同
    訴訟代理人  陳峰富律師
    複 代 理人  蘇飛健律師
                蘇文生律師
    被 上訴 人  萬通商業銀行股份有限公司  設台北市○○區○○路一段十七號
    法定代理人  高清愿        .
    訴訟代理人  丁俊文律師
                孫長豐                    住台北市○○區○○路一段十七號
右當事人間請求清償借款事件，上訴人對於中華民國八十八年十月二十六日臺灣臺北
地方法院八十八年度重訴字第二○七三號第一審判決提起上訴，本院判決如左：
    主    文
原判決除確定部分外，關於命上訴人甲○○給付部分，及該部分假執行之宣告，暨訴
訟費用之裁判均廢棄。
右廢棄部分，被上訴人在第一審之訴及假執行之聲請均駁回。
上訴人乙○○之上訴駁回。
第一、二審訴訟費用，除確定部分外，由上訴人乙○○負擔十分之七，其餘由被上訴
人負擔。
    事    實
甲、上訴人方面：
一聲明：
(一)原判決不利於上訴人部分廢棄
(二)右廢棄部分，被上訴人在第一審之訴及假執行之聲請均駁回
二、陳述：除與原判決記載相同者，茲引用外，補陳略稱：
(一) 被上訴人就上訴人甲○○借款部份，前業已與本件相同利息及違約金聲請支付
     命令確定，依民事訴訟法第五百二十一條之規定：支付命令與確定判決有同一
     效力，準此，被上訴人所持之支付命令，既因債務人即上訴人甲○○未依法異
     議而確定在案，是以被上訴人可直接持該確定支付命令聲請法院強制執行，而
     無須另訴請求，故被上訴人請求上訴人甲○○清償借款部份，顯欠缺權利保護
     必要要件，或有一事不再理原則之適用，應予駁回。
(二)本案第一筆借款，被上訴人係擔保物之所有人而為連帶保證人，嗣原審被告慶陽
    開發建設股份有限公司  (以下簡稱慶陽公司)為第二筆借款時，擔保物之土地所
    有權人已非乙○○，且借款額度已低，故慶陽公司當時承辦第二筆借款之承辦人
    即證人李月華曾向被上訴人表示乙○○、甲○○不再擔任保證人。
(三)本案系爭未定期之最高限額保證契約，違反民法誠信原則及定型化契約之規定，
    應屬無效。
乙、被上訴人方面：
一、聲明：求為判決：駁回上訴。
二、陳述：除與原判決記載相同者，茲引用外，補陳略稱：
(一)依被上訴人萬通商業銀行作業處理授信篇所示第三章第一節貸放手續第二條之規
    定向授信戶及保證人徵取「授信約定書」、「授信印鑑卡」及俾資確認資格能力
    之證明文件。第三條「徵取債權憑證並由授信戶、保證人等簽章或對保」。惟為
    便利上訴人既有授信客戶及減少麻煩，該第二條但書乃要求上訴人員工於授信作
    業時「已有授信前例且無變更者可免重徵」。而第四條之債權憑證亦包含授信保
    證書、授信約定書。同理，依第二條前段所指第五節授信往來之約定及保證，其
    第四條第六項即明定：連帶保證人原則上應於借據、票據、契約書簽章，如因特
    殊情形未能於借據、票據及契約書簽章時，得徵取「授信保證書」代替之。經查
    債務人因係循環借貸，且是借新還舊方式辦理授信，故兩造為便利及減少手續重
    複之麻煩，乃在符合前揭作業方式下，因此被上訴人並未要求上訴人在借據上簽
    署蓋章。而證人王仲賢於本院民國  (下同)八十九年五月二日審理時亦證稱「只
    要原先的保證人有填寫授信保證書，就不用在借據上連帶保證人欄位  (簽章)」
    、「只有第一次額度核准簽立契約時須要核章，以後每次撥貸只要借款人的借據
    即可動用」，確係與被上訴人授信作業方式相符。且上訴人就本件未定期限之保
    證除簽立「授信保證書」外亦尚簽立「授信約定書」。故不因上訴人未於八十七
    年三月卅一日慶陽公司之借據上簽章而免除保證責任。而本件上訴人就慶陽公司
    之未定期間之連帶保證，已有簽立如上開新台幣  (下同)一千七百萬元未定期間
    連帶保證之授信保證書及授信約定書。故並不是一年期之一定期間之連帶保證。
    從而上訴人主張不負保證責任，顯無理由。
(二)上訴人主張已通知被上訴人終止保證乙節，殊非事實被上訴人否認之。且被上訴
    人職員王仲賢亦證稱：從未接到上訴人要求退保之通知等語，上訴人甲○○對王
    仲賢之證詞亦不爭執，故本件上訴人所稱已終止保證乙節殊非實在。
(三)上訴人聲請傳喚債務人慶陽公司財務部副理李月華證人，其於本院證稱：但當時
    乙○○已經和我們沒有關係，那個時候土地已經不是他的，甲○○沒有擔任保證
    人是因為我也認為他與本件無關‧‧‧我確實有向銀行表示乙○○、甲○○不再
    擔任保證人，所以第二筆貸款乙○○、甲○○才沒有在借據上蓋章‧‧‧我承辦
    時只剩下五戶餘屋沒有賣出等語，惟查乙○○於八十六年三月十九日曾提供就慶
    陽公司所興建台北縣淡水鎮○○○段油車口小段一九六之八地號土地上房地由被
    上訴人設定抵押權，亦即以慶陽公司為債務人，而乙○○非但係物上保證人且係
    連帶保證人，嗣於八十七年六月廿四日始分別變更義務人為慶陽公司或甲○○，
    此有尚未售出四戶之餘屋之他項權利證明書及抵押權設定契約書可稽，則豈是李
    月華所稱乙○○於八十七年三月卅一日與慶陽公司毫無關係而不再擔任保證人之
    理？是其證詞並不實在。
(四)而本件慶陽公司之借款係屬工商授信之往來契約，然該項工商授信往來契約適用
    之約定亦符合行政院公平交易委員會八四公壹字第００五００號所決議中之說明
    「但工商貸款契約條款涉及民法第七百五十五條規定者，得由銀行與工商業者個
    別商議」。且依最高法院八十八年台上字第二０五三號判決要旨亦揭「所謂消費
    者，依消費者保護法第二條之立法解釋，指以消費為目的而為交易、使用商品或
    接受服務者而言。銀行或其他金融機構與連帶保證人間所訂立之保證契約，乃保
    證人擔保借款人對金融機構債務之清償責任，金融機構對保證人並未提供任何商
    品或服務，保證人並未因有保證契約而自銀行獲得報償，其性質應屬單務、無償
    契約，尚非屬消費者保護法之有關消費法律關係，自無該法之適用」。故上訴人
    抗辯該授信約定書有違民法第七百五十五條延期清償及消費者保護法而主張免除
    保證人之責任，殊無理由。
    理    由
一、被上訴人起訴主張：原審被告慶陽公司邀同原審被告高美麗及上訴人甲○○、乙
    ○○為連帶保證人，於八十七年三月三十一日向被上訴人借款二筆，金額合計九
    百二十九萬元，其借款本金、到期日、利率如原判決附表所示，利息按月繳付，
    本金到期一次清償，如未依約還本繳息時，除按約定利率計付遲延利息外，本金
    自到期日起，利息自繳息日起，逾期在六個月以內部分，另按約定利率百分之十
    ，逾期超過六個月部分，另按約定利率百分之二十加付違約金，然原審被告慶陽
    公司於借款屆期後並未依約清償，迄尚積欠本金八百二十二萬元及自八十七年十
    二月一日起之利息暨自八十八年一月二日起之違約金未償，原審被告高美麗及上
    訴人甲○○、乙○○為連帶保證人，依法應負連帶清償責任，為此提起本訴。原
    審准被上訴人之所請，並無違誤，上訴人之上訴為無理由，應駁回其上訴 (原審
    判決原審被告慶陽公司、高麗美應連帶給付，及駁回被上訴人關於如原判決附表
    二所載「利息」之違約金請求部分，未據不服) 。
二、上訴人則以：渠等未於系爭八十七年三月三十一日借據上簽名擔任連帶保證人，
    雖曾於八十六年三月二十日簽立授信保證書，擔保原審被告慶陽公司八十六年三
    月二十四日向被上訴人之借款一千七百萬元，惟該筆一千七百萬元借款於八十七
    年三月二十三日到期後，原審被告慶陽公司尚有餘額九百二十九萬元未償，渠二
    人並未同意被上訴人允許原審被告慶陽公司延期清償，復未就原審被告慶陽公司
    於八十七年三月三十一日另行出具之九百二十九萬元借據擔任連帶保證人，則被
    上訴人請求渠二人就原審被告慶陽公司該九百二十九萬元借款債務負連帶清償責
    任，即屬無據；又渠二人於八十六年三月二十日簽立之「未定期間最高限額保證
    契約」，顯然違反平等互惠原則，而有不利於消費者之情形，依消費者保護法第
    十一條、第十二條、第十六條及其施行細則第十四條之規定，應認該保證契約保
    證範圍僅及於八十六年三月二十四日之一千七百萬元借款債務，其餘爾後發生之
    債務不在保證範圍內，故被上訴人本件請求應無理由。又被上訴人就上訴人甲○
    ○借款部份，業經聲請支付命令確定，依民事訴訟法第五百二十一條之規定，被
    上訴人可直接持該確定支付命令聲請法院強制執行，而無須另訴請求，故被上訴
    人請求上訴人甲○○清償借款部份，顯欠缺權利保護必要要件，或有一事不再理
    原則之適用，應予駁回。原審未查，遽為上訴人等敗訴之判決，殊有違誤，為此
    提起上訴，請求判決如主文所示。
三、關於上訴人甲○○部分：
    經查被上訴人請求上訴人甲○○給付系爭借款部分，被上訴人曾於八十八年間向
    原法院聲請核發支付命令，業經原法院於八十八年四月十六日以八十八年度促字
    第一四六六七號核發支付命令，該支付命令並已於八十八年六月十四日確定之事
    實，有上開支付命令及支付命令確定證明書影本在卷可稽 (見本院卷第一六○、
    一六一、一六二頁) ，且為兩造所是認，自堪信為真，依民事訴訟法第五百二十
    一條之規定：支付命令與確定判決有同一效力，本件被上訴人所持之支付命令，
    既因債務人即上訴人甲○○未依法異議而確定，被上訴人自可直接持該確定支付
    命令聲請法院強制執行，而無須另提起本訴請求，從而被上訴人請求上訴人甲○
    ○清償借款部分，顯然欠缺權利保護必要要件，並有一事不再理原則之適用，於
    法不合，應予駁回，其就該部分所為假執行之聲請亦失所附麗，應併予駁回。原
    審就此部分判命上訴人給付，並為假執行之宣告，尚有未洽。上訴意旨指摘原判
    決此部分不當，求予廢棄改判，為有理由。爰由本院將原判決此部分予以廢棄改
    判，如主文第二項所示。
四、關於上訴人乙○○部分：
(一)經查原審被告慶陽公司邀同原審被告高美麗為連帶保證人，於八十七年三月二十
    一日向被上訴人借款二筆，金額各為七百二十九萬元、二百萬元，借款期間均自
    八十七年三月三十一日起至八十八年三月三十一日止，利息按月計付，本金到期
    一次清償  (詳如原判決附表所示)，上訴人慶陽公司就上開二筆借款，迄尚積欠
    本金八百二十二萬元及自八十七年十二月一日起之利息暨自八十八年一月二日起
    之違約金未為清償，又上訴人確曾於八十六年三月二十日簽立授信保證書，擔保
    原審被告慶陽公司八十六年三月二十四日向被上訴人之另一筆借款一千七百萬元
    ，惟未於原審被告慶陽公司於八十七年三月三十一日另行出具之上述之九百二十
    九萬元借據擔任連帶保證人等情，有被上訴人提出借據、授信保證書等各二紙在
    卷為證，且為兩造所不爭，堪信為真實。
(二)被上訴人主張上訴人亦為上訴人慶陽公司前述借款之連帶保證人，應負連帶清償
    責任乙節，固為上訴人乙○○所否認，惟查：
  1.保證契約與主債務契約非必以同一書面為之，亦不以同時成立為必要，上訴人乙
    ○○雖未於系爭八十七年三月二十一日之二紙借據上簽署為連帶保證人，惟若有
    其他書面足證渠等擔保系爭借款債務之履行者，自非不得作為被上訴人請求上訴
    人清償系爭借款之依據。
  2.按保證人與債權人約定就債權人與主債務人間所生一定範圍內之不特定債務，預
    定最高限額，由保證人予以保證之契約，學說上稱之為「最高限額保證」。此種
    保證契約如定有期間者，在該期間內所生約定範圍之債務，不逾最高限額者，均
    為保證契約效力所及；如未定期間者，於保證契約未經保證人依民法第七百五十
    四條規定終止或有其他消滅原因以前，所生約定範圍內之債務，亦同。故在該保
    證契約有效存在期間內，已發生之約定範圍內債務，縱因清償或其他事由而減少
    或消滅，該保證契約依然有效，嗣後所生約定範圍內之債務，於不逾最高限額者
    ，債權人仍得請求保證人履行保證責任。除有特約外，亦無以約定範圍內某特定
    債務之清償完畢日，作為此種保證契約終期之可言。此與一般保證係就主債務人
    之特定債務為保證，於該特定債務滅時，保證契約即歸消滅者不同（最高法院七
    十七年度台上字第九四三號判例參照）。本件上訴人甲○○、乙○○、高美麗曾
    於八十六年三月二十日出具授信保證書交付被上訴人，載明：「‧‧‧保證慶陽
    公司（以下簡稱債務人）於現在（包括過去所負現在尚未清償）及將來，對貴行
    （指被上訴人）所負之借款、票據、墊款、保證等及其他債務，‧‧‧以本金一
    千七百萬元為限額，願與債務人連帶負全部償付之責任‧‧‧」等語，此有被上
    訴人提出授信保證書二紙為證，復為上訴人乙○○所自認，其預定之最高限額為
    一千七百萬元，且未約定保證期限，性質上應屬「未定期限之最高限額保證」。
    而系爭慶陽公司對被上訴人之借款債務發生於八十七年三月二十一日，係在上開
    授信保證書簽訂之後，而金額復未逾一千七百萬元之最高限額，揆諸前揭說明，
    應屬上訴人乙○○等人授信保證書約定之保證範圍。上訴人乙○○抗辯系爭借款
    非屬該授信保證書保證效力所及云云，洵不足取。
  3.上訴人慶陽公司原係向被上訴人借款一千七百萬元，約定借款期間一年，屆期後
    尚有餘額九百二十九萬未償，乃另立系爭金額合計九百二十九萬元借據二紙乙節
    ，固為兩造所不爭。惟觀諸系爭九百二十九萬元借據二紙，無論就借款起迄期間
    、金額等約定事項，皆與先前一千七百萬元借據不同，其既非單純針對借款「終
    期」為「增補」或「修正」，且於被上訴人銀行內部轉帳傳票，亦明顯有一「撥
    款清償借款」之帳目，則就系爭九百二十九萬元借據而言，難認係被上訴人就一
    千七百萬元借款所為延期清償之允許，而應認為被上訴人與慶陽公司間另外成立
    之借貸契約，是則，上訴人乙○○抗辯被上訴人未得渠二人同意，允許慶陽公司
    「延期清償」，渠等依民法第七百五十五條規定得不負保證責任云云，殊有未合
    。
  4.查系爭授信保證書乃被上訴人為與多數人訂約而事先擬定、而由相對人決定是否
    接受之「定型化契約」，固無疑義，惟該「未定期限之最高限額保證」條款既為
    民法第七百五十三條、第七百五十四條所明文承認，難認違反法律強制禁止規定
    或公序良俗，而依民法第七百五十四條規定，就未定期間之保證，保證人本得隨
    時通知債權人終止保證契約，則就保證人而言，即無不利或顯失公平之情形，亦
    難認於誠實信用原則有悖，是故，上訴人乙○○抗辯該「未定期限最高限額保證
    條款」違反平等互惠原則，而有不利於消費者之情形，依消費者保護法第十一條
    、第十二條、第十六條及其施行細則第十四條之規定，應僅就保證先前一千七百
    萬元借款債務部分生效，不及於系爭九百二十九萬元借款債務之保證云云，洵有
    未合。
  5.準此，就慶陽公司與被上訴人間系爭九百二十九萬元借款債務，上訴人乙○○應
    負連帶保證責任，上開債務既尚欠本金八百二十二萬元及自八十七年十二月一日
    起之利息暨自八十八年一月二日起之違約金未償，上訴人乙○○依法應負連帶清
    償責任。
(三)綜上所述，上訴人慶陽公司向被上訴人借款九百二十九萬元，已屆清償期，惟尚
    欠本金八百二十二萬元，並僅清償至八十七年十一月三十日為止之利息，則原審
    被告慶陽公司除應清償借款本金八百二十二萬元及自八十七年十二月一日起之利
    息外，就「本金」部分尚應給付自八十八年一月二日起算之違約金，上訴人乙○
    ○為該借款之連帶保證人，自應負連帶清償責任。從而，被上訴人本於消費借貸
    及連帶保證之法律關係，請求上訴人乙○○連帶給付八百二十二萬元及如原判決
    附表二所示之利息、違約金，於連帶給付八百二十二萬元及如原判決附表一所示
    之利息、違約金部分，為有理由，應予准許。原審就此部分判命上訴人給付，並
    依兩造之陳明，分別為准、免假執行之宣告，核無不合。上訴意旨指摘原判決此
    部分不當，求予廢棄改判，為無理由，應駁回其此部分之上訴。
(四)本件此部分為判決基礎之事證已臻明確，兩造其餘攻擊防禦方法及提出之證據，
    核於判決結果不生影響，無一一審究論述之必要，附此敘明。
五、據上論結，本件上訴為一部有理由、一部無理由，依民事訴訟法四百四十九條第
    一項第四百五十條、第七十九條但書，判決如主文。
中      華      民      國    八十九    年      十     月      十七     日
                                民事第二庭
                                    審判長法  官  尤  豐  彥
                                          法  官  蘇  瑞  華
                                          法  官  魏  麗  娟
右正本係照原本作成。
如不服本判決，應於收受送達後二十日內向本院提出上訴書狀，其未表明上訴理由者
，並應於提出上訴後二十日內向本院補提理由書狀（均須按他造當事人之人數附繕本
），上訴時應提出委任律師或具有律師資格之人之委任狀，委任有律師資格者，另應
附具律師及格證書及釋明委任人與受任人有民事訴訟法第四百六十六條之一第一項但
書或第二項（詳附註）所定關係之釋明文書影本。
中      華      民      國    八十九    年      十      月     十九     日
                                          書記官  曾  瓊  安
附註：
民事訴訟法第四百六十六條之一（第一項、第二項）：
對於第二審判決上訴，上訴人應委任律師為訴訟代理人，但上訴人或其法定代理人具
有律師資格者，不在此限。
上訴人之配偶、三親等內之血親、二親等內之姻親，或上訴人為法人、中央或地方機
關時，其所屬專任人員具有律師資格並經法院認為適當者，亦得為第三審訴訟代理人
。


司法院資訊處製作；財團法人民間司法改革基金會備份。
